---
title: "Analiza geohemijskog sastava stena"
author: "Marko Nikolić E2 47\2024"
output: html_document
---

## Priprema podataka

U ovoj sekciji, prikazano je učitavanje i čišćenje podataka:

1.  Za početak navodimo sve potrebne pakete i pozicioniramo se u željeni direktorijum.

```{r}
library(tidyverse)
```

2.  Učitavamo podatke iz fajlova. Dataset je razbijen na desetine fajlova i potrebno je podatke objediniti.

```{r}
files <- list.files("../data/rocks", recursive = TRUE, full.names = TRUE)
files <- files[grepl("\\.csv$", files)]

raw_data_parts <- lapply(files, read.csv)
raw_data <- do.call(rbind, raw_data_parts)
names(raw_data) <- sub("\\.+$", "", names(raw_data))
```

3.  Biramo obeležja koja će nam biti potrebna (tektonsko okruženje, sadržaji pojedinačnih oksida, sadržaji pojedinačnih elemenata u tragovima).

```{r}
target_column <- "TECTONIC.SETTING"
oxide_columns <- c(
  "SIO2.WT",
  "TIO2.WT",
  "B2O3.WT",
  "AL2O3.WT",
  "CR2O3.WT",
  "FE2O3.WT",
  "FEO.WT",
  "FEOT.WT",
  "CAO.WT",
  "MGO.WT",
  "MNO.WT",
  "NIO.WT",
  "K2O.WT",
  "NA2O.WT",
  "P2O5.WT",
  "H2O.WT",
  "H2OP.WT",
  "H2OM.WT",
  "H2OT.WT",
  "CO2.WT",
  "CO1.WT",
  "F.WT",
  "CL.WT",
  "CL2.WT",
  "OH.WT",
  "CH4.WT",
  "SO2.WT",
  "SO3.WT",
  "SO4.WT",
  "S.WT",
  "LOI.WT",
  "VOLATILES.WT",
  "O.WT",
  "OTHERS.WT"
)
trace_element_columns <- c(
  "LI.PPM",
  "BE.PPM",
  "B.PPM",
  "C.PPM",
  "CO2.PPM",
  "F.PPM",
  "NA.PPM",
  "MG.PPM",
  "AL.PPM",
  "P.PPM",
  "S.PPM",
  "CL.PPM",
  "K.PPM",
  "CA.PPM",
  "SC.PPM",
  "TI.PPM",
  "V.PPM",
  "CR.PPM",
  "MN.PPM",
  "FE.PPM",
  "CO.PPM",
  "NI.PPM",
  "CU.PPM",
  "ZN.PPM",
  "GA.PPM",
  "GE.PPM",
  "AS.PPM",
  "SE.PPM",
  "BR.PPM",
  "RB.PPM",
  "SR.PPM",
  "Y.PPM",
  "ZR.PPM",
  "NB.PPM",
  "MO.PPM",
  "RU.PPM",
  "RH.PPM",
  "PD.PPM",
  "AG.PPM",
  "CD.PPM",
  "IN.PPM",
  "SN.PPM",
  "SB.PPM",
  "TE.PPM",
  "I.PPM",
  "CS.PPM",
  "BA.PPM",
  "LA.PPM",
  "CE.PPM",
  "PR.PPM",
  "ND.PPM",
  "SM.PPM",
  "EU.PPM",
  "GD.PPM",
  "TB.PPM",
  "DY.PPM",
  "HO.PPM",
  "ER.PPM",
  "TM.PPM",
  "YB.PPM",
  "LU.PPM",
  "HF.PPM",
  "TA.PPM",
  "W.PPM",
  "RE.PPM",
  "OS.PPM",
  "IR.PPM",
  "PT.PPM",
  "AU.PPM",
  "HG.PPM",
  "TL.PPM",
  "PB.PPM",
  "BI.PPM",
  "TH.PPM",
  "U.PPM"
)
selected_columns <- c(target_column, oxide_columns, trace_element_columns)

cleaned_data <- raw_data[, selected_columns]
```

