---
title: "Analiza geohemijskog sastava stena"
author: "Marko Nikolić E2 47\2024"
output: html_document
---

## Priprema podataka

U ovoj sekciji, prikazano je učitavanje i čišćenje podataka:

1.  Za početak navodimo sve potrebne pakete i pozicioniramo se u željeni direktorijum.

```{r}
library(tidyverse)
```

2.  Učitavamo podatke iz fajlova. Dataset je razbijen na desetine fajlova i potrebno je podatke objediniti.

```{r}
files <- list.files("../data/rocks", recursive = TRUE, full.names = TRUE)
files <- files[grepl("\\.csv$", files)]

raw_data_parts <- lapply(files, read.csv)
raw_data <- do.call(rbind, raw_data_parts)
names(raw_data) <- sub("\\.+$", "", names(raw_data))
```

3.  Biramo obeležja koja će nam biti potrebna (tektonsko okruženje, sadržaji pojedinačnih oksida, sadržaji pojedinačnih elemenata u tragovima).

```{r}
target_column <- "TECTONIC.SETTING"
oxide_columns <- c(
  "SIO2.WT",
  "TIO2.WT",
  "B2O3.WT",
  "AL2O3.WT",
  "CR2O3.WT",
  "FE2O3.WT",
  "FEO.WT",
  "FEOT.WT",
  "CAO.WT",
  "MGO.WT",
  "MNO.WT",
  "NIO.WT",
  "K2O.WT",
  "NA2O.WT",
  "P2O5.WT",
  "H2O.WT",
  "H2OP.WT",
  "H2OM.WT",
  "H2OT.WT",
  "CO2.WT",
  "CO1.WT",
  "F.WT",
  "CL.WT",
  "CL2.WT",
  "OH.WT",
  "CH4.WT",
  "SO2.WT",
  "SO3.WT",
  "SO4.WT",
  "S.WT",
  "LOI.WT",
  "VOLATILES.WT",
  "O.WT",
  "OTHERS.WT"
)
trace_element_columns <- c(
  "LI.PPM",
  "BE.PPM",
  "B.PPM",
  "C.PPM",
  "CO2.PPM",
  "F.PPM",
  "NA.PPM",
  "MG.PPM",
  "AL.PPM",
  "P.PPM",
  "S.PPM",
  "CL.PPM",
  "K.PPM",
  "CA.PPM",
  "SC.PPM",
  "TI.PPM",
  "V.PPM",
  "CR.PPM",
  "MN.PPM",
  "FE.PPM",
  "CO.PPM",
  "NI.PPM",
  "CU.PPM",
  "ZN.PPM",
  "GA.PPM",
  "GE.PPM",
  "AS.PPM",
  "SE.PPM",
  "BR.PPM",
  "RB.PPM",
  "SR.PPM",
  "Y.PPM",
  "ZR.PPM",
  "NB.PPM",
  "MO.PPM",
  "RU.PPM",
  "RH.PPM",
  "PD.PPM",
  "AG.PPM",
  "CD.PPM",
  "IN.PPM",
  "SN.PPM",
  "SB.PPM",
  "TE.PPM",
  "I.PPM",
  "CS.PPM",
  "BA.PPM",
  "LA.PPM",
  "CE.PPM",
  "PR.PPM",
  "ND.PPM",
  "SM.PPM",
  "EU.PPM",
  "GD.PPM",
  "TB.PPM",
  "DY.PPM",
  "HO.PPM",
  "ER.PPM",
  "TM.PPM",
  "YB.PPM",
  "LU.PPM",
  "HF.PPM",
  "TA.PPM",
  "W.PPM",
  "RE.PPM",
  "OS.PPM",
  "IR.PPM",
  "PT.PPM",
  "AU.PPM",
  "HG.PPM",
  "TL.PPM",
  "PB.PPM",
  "BI.PPM",
  "TH.PPM",
  "U.PPM"
)
selected_columns <- c(target_column, oxide_columns, trace_element_columns)

cleaned_data <- raw_data[, selected_columns]
```

4.  Čišćenje podataka. Za kategoričko obeležje TECTONIC.SETTING uočeno je da postoje redovi gde je vrednost prazan string, ove redove izbacujemo. Takođe, iako je vrednost TECTONIC.SETTING u većini redova napisana velikim slovima, u pojedinim su yaostala mala slova pa je potrebno normalizovati.

```{r}
cleaned_data$TECTONIC.SETTING <- as.factor(cleaned_data$TECTONIC.SETTING)
levels(cleaned_data$TECTONIC.SETTING)

cleaned_data <- filter(cleaned_data, !is.na(TECTONIC.SETTING))
cleaned_data <- filter(cleaned_data, TECTONIC.SETTING != "")
cleaned_data$TECTONIC.SETTING <- toupper(cleaned_data$TECTONIC.SETTING)

cleaned_data$TECTONIC.SETTING <- as.factor(cleaned_data$TECTONIC.SETTING)
levels(cleaned_data$TECTONIC.SETTING)
```

5.  Čišćenje podataka. Ostale kolone pretvoriti u numeričke, po prirodi obeležja koja govore koliki deo stene je određeni hemijski element ili koliko čestica tog elementa je prisutno, potrebno je izbaciti redove gde se javljaju negativne vrednosti. Takođe, za obeležja koja govore u procentima (udeo određenog oksida) potrebno je izbaciti redove gde se javljaju vrednosti veće od 100.

```{r}
numeric_columns <- c(oxide_columns, trace_element_columns)
cleaned_data[numeric_columns] <- lapply(cleaned_data[numeric_columns], as.numeric)

bad_values_indicies <- which(apply(cleaned_data[oxide_columns], 1, function(r) any(r > 100, na.rm = TRUE)))
length(bad_values_indicies)
cleaned_data <- cleaned_data[-bad_values_indicies, ]

bad_values_indicies <- which(apply(cleaned_data[numeric_columns], 1, function(r) any(r < 0, na.rm = TRUE)))
length(bad_values_indicies)
cleaned_data <- cleaned_data[-bad_values_indicies, ]

```


