---
title: "Analiza geohemijskog sastava stena"
author: "Marko NikoliÄ‡ E2 47\2024"
output: html_document
---

## Priprema podataka

U ovoj sekciji, prikazano je uÄŤitavanje i ÄŤiĹˇÄ‡enje podataka:

1.  Za poÄŤetak navodimo sve potrebne pakete i pozicioniramo se u Ĺľeljeni direktorijum.

```{r}
library(tidyverse)
```

2.  UÄŤitavamo podatke iz fajlova. Dataset je razbijen na desetine fajlova i potrebno je podatke objediniti.

```{r}
files <- list.files("../data/rocks", recursive = TRUE, full.names = TRUE)
files <- files[grepl("\\.csv$", files)]

raw_data_parts <- lapply(files, read.csv)
raw_data <- do.call(rbind, raw_data_parts)
names(raw_data) <- sub("\\.+$", "", names(raw_data))
```

3.  Biramo obeleĹľja koja Ä‡e nam biti potrebna (tektonsko okruĹľenje, sadrĹľaji pojedinaÄŤnih oksida, sadrĹľaji pojedinaÄŤnih elemenata u tragovima).

```{r}
target_column <- "TECTONIC.SETTING"
oxide_columns <- c(
  "SIO2.WT",
  "TIO2.WT",
  "B2O3.WT",
  "AL2O3.WT",
  "CR2O3.WT",
  "FE2O3.WT",
  "FEO.WT",
  "CAO.WT",
  "MGO.WT",
  "MNO.WT",
  "NIO.WT",
  "K2O.WT",
  "NA2O.WT",
  "P2O5.WT",
  "H2O.WT",
  "CO2.WT",
  "CO1.WT",
  "F.WT",
  "CL.WT",
  "CL2.WT",
  "OH.WT",
  "CH4.WT",
  "SO2.WT",
  "SO3.WT",
  "SO4.WT",
  "S.WT",
  "O.WT"
)
trace_element_columns <- c(
  "LI.PPM",
  "BE.PPM",
  "B.PPM",
  "C.PPM",
  "CO2.PPM",
  "F.PPM",
  "NA.PPM",
  "MG.PPM",
  "AL.PPM",
  "P.PPM",
  "S.PPM",
  "CL.PPM",
  "K.PPM",
  "CA.PPM",
  "SC.PPM",
  "TI.PPM",
  "V.PPM",
  "CR.PPM",
  "MN.PPM",
  "FE.PPM",
  "CO.PPM",
  "NI.PPM",
  "CU.PPM",
  "ZN.PPM",
  "GA.PPM",
  "GE.PPM",
  "AS.PPM",
  "SE.PPM",
  "BR.PPM",
  "RB.PPM",
  "SR.PPM",
  "Y.PPM",
  "ZR.PPM",
  "NB.PPM",
  "MO.PPM",
  "RU.PPM",
  "RH.PPM",
  "PD.PPM",
  "AG.PPM",
  "CD.PPM",
  "IN.PPM",
  "SN.PPM",
  "SB.PPM",
  "TE.PPM",
  "I.PPM",
  "CS.PPM",
  "BA.PPM",
  "LA.PPM",
  "CE.PPM",
  "PR.PPM",
  "ND.PPM",
  "SM.PPM",
  "EU.PPM",
  "GD.PPM",
  "TB.PPM",
  "DY.PPM",
  "HO.PPM",
  "ER.PPM",
  "TM.PPM",
  "YB.PPM",
  "LU.PPM",
  "HF.PPM",
  "TA.PPM",
  "W.PPM",
  "RE.PPM",
  "OS.PPM",
  "IR.PPM",
  "PT.PPM",
  "AU.PPM",
  "HG.PPM",
  "TL.PPM",
  "PB.PPM",
  "BI.PPM",
  "TH.PPM",
  "U.PPM"
)
selected_columns <- c(target_column, oxide_columns, trace_element_columns)

cleaned_data <- raw_data[, selected_columns]
```

4.  ÄŚiĹˇÄ‡enje podataka. Za kategoriÄŤko obeleĹľje TECTONIC.SETTING uoÄŤeno je da postoje redovi gde je vrednost prazan string, ove redove izbacujemo. TakoÄ‘e, iako je vrednost TECTONIC.SETTING u veÄ‡ini redova napisana velikim slovima, u pojedinim su zaostala mala slova pa je potrebno normalizovati.

```{r}
cleaned_data$TECTONIC.SETTING <- as.factor(cleaned_data$TECTONIC.SETTING)
levels(cleaned_data$TECTONIC.SETTING)

cleaned_data <- filter(cleaned_data, !is.na(TECTONIC.SETTING))
cleaned_data <- filter(cleaned_data, TECTONIC.SETTING != "")
cleaned_data$TECTONIC.SETTING <- toupper(cleaned_data$TECTONIC.SETTING)

cleaned_data$TECTONIC.SETTING <- as.factor(cleaned_data$TECTONIC.SETTING)
levels(cleaned_data$TECTONIC.SETTING)
```

5.  ÄŚiĹˇÄ‡enje podataka. Ostale kolone pretvoriti u numeriÄŤke, po prirodi obeleĹľja koja govore koliki deo stene je odreÄ‘eni hemijski element ili koliko ÄŤestica tog elementa je prisutno, potrebno je izbaciti redove gde se javljaju negativne vrednosti. TakoÄ‘e, za obeleĹľja koja govore u procentima (udeo odreÄ‘enog oksida) potrebno je izbaciti redove gde se javljaju vrednosti veÄ‡e od 100. TakoÄ‘e, potrebno je izbaciti redove gde je zbir procentualnih udela oksida veÄ‡i od 100.

```{r}
chemical_columns <- c(oxide_columns, trace_element_columns)
cleaned_data[chemical_columns] <- lapply(cleaned_data[chemical_columns], as.numeric)

bad_values_indicies <- which(apply(cleaned_data[oxide_columns], 1, function(r) any(r > 100, na.rm = TRUE)))
length(bad_values_indicies)
cleaned_data <- cleaned_data[-bad_values_indicies, ]

bad_values_indicies <- which(apply(cleaned_data[chemical_columns], 1, function(r) any(r < 0, na.rm = TRUE)))
length(bad_values_indicies)
cleaned_data <- cleaned_data[-bad_values_indicies, ]

bad_values_indicies <- which(rowSums(cleaned_data[oxide_columns], na.rm = TRUE) > 100)
length(bad_values_indicies)
cleaned_data <- cleaned_data[-bad_values_indicies, ]
```

6.  Ispitivanje prisustva nedostajuÄ‡ih vrednost. ObeleĹľje TECTONIC.SETTING je veÄ‡ oÄŤiĹˇÄ‡eno od nedostajuÄ‡ih vrednosti koja su se javljala u obliku praznog stringa. Ostala obeleĹľja imaju varirajuÄ‡i procenat nedostajuÄ‡ih vrednosti (10-100%).

```{r, fig.width=20, fig.height=40}
missing_values_stats <- colMeans(is.na(cleaned_data)) * 100
missing_values_stats <- sort(missing_values_stats, decreasing = FALSE)

missing_values_stats.names <- names(missing_values_stats)
missing_values_stats.names <- gsub("\\.WT|\\.PPM", "", missing_values_stats.names)

dotchart(
  missing_values_stats,
  labels = ifelse(
    nchar(missing_values_stats.names) > 25,
    paste0(strtrim(missing_values_stats.names, 25), "..."),
    missing_values_stats.names
  ),
  main = "Procenat nedostajuÄ‡ih vrednosti po obeleĹľjima",
  xlab = "Procenat NA (%)",
  cex = 2
)
```

7.  Ispitivanje prisustva nedostajuÄ‡ih vrednost. Ukoliko je potrebno ovde se moĹľe videti koliko vrednosti fali za svaki hemijski element grupisano po tektonskoj sredini.

```{r}
missing_values_stats_by_tectonic_setting <- sapply(chemical_columns, function(c) {
  tapply(
    is.na(cleaned_data[[c]]),
    cleaned_data$TECTONIC.SETTING,
    mean
  )
}) * 100

missing_values_stats_by_tectonic_setting <- t(missing_values_stats_by_tectonic_setting)
missing_values_stats_by_tectonic_setting
```

## Preliminarna analiza podataka

U ovoj sekciji, prikazana je preliminarna analiza podataka:

1. IzraÄŤunavanje vrednosti deskriptivnih statistika po obeleĹľjima i vizualizovanje raspodele. Centralno obeleĹľje skupa je kategoriÄŤko obeleĹľje TECTONIC.SETTING koje sadrĹľi informacije o pripadnosti stene odreÄ‘enom tektonskom okruĹľenju. U skupu podataka je prisutno 11 razliÄŤitih okruĹľenja, a sve nedostajuÄ‡e vrednosti su oÄ‡iĹˇÄ‡ene iz skupa podataka.

```{r, fig.width=10, fig.height=6}
tectonic_setting_data <- table(cleaned_data$TECTONIC.SETTING) / nrow(cleaned_data)
colors <- rainbow(length(tectonic_setting_data))

pie(
  tectonic_setting_data,
  col = colors,
  labels = NA,
  main = "Procentualna raspodela tektonskih okruĹľenja"
)

legend(
  "topleft",
  legend = paste0(names(tectonic_setting_data), " (", round(100 * tectonic_setting_data / sum(tectonic_setting_data), 1), "%)"),
  fill = colors,
  cex = 0.7,
  bty = "n"
)
```

```{r, fig.width=10, fig.height=6}
tectonic_setting_data <- table(cleaned_data$TECTONIC.SETTING)
tectonic_setting_data <- sort(tectonic_setting_data, decreasing = FALSE)

labels <- names(tectonic_setting_data)

dotchart(
  tectonic_counts,
  labels = labels,
  main = "Broj uzoraka po tektonskom okruĹľenju",
  xlab = "Broj uzoraka",
  cex = 1
)
```

```{r, fig.width=10, fig.height=6}
tectonic_setting_data <- as.data.frame(tectonic_setting_data)
colnames(tectonic_setting_data) <- c("TECTONIC.SETTING", "COUNT")

tectonic_setting_data$PERCENT <- round(tectonic_setting_data$COUNT / sum(tectonic_setting_data$COUNT) * 100, 2)
tectonic_setting_data <- tectonic_setting_data[order(tectonic_setting_data$COUNT), ]
tectonic_setting_data
```

2. IzraÄŤunavanje vrednosti deskriptivnih statistika po obeleĹľjima i vizualizovanje raspodele. Ostala obeleĹľja sadrĹľe podatke o sadrĹľaju pojedinaÄŤkih hemijskih jedinjenja (u procentima za okside i u broju ÄŤestica za ostale). Broj ovih obeleĹľja je velik, a za klasifikacione modele su koriĹˇÄ‡eni razliÄŤiti podskupovi. Ispod su prikazani detalji o pojedinaÄŤnim obeleĹľjima, kao i detalji o istim obeleĹľjima grupisanim po tektonskom okruĹľenju.

```{r}
chemical_column <- "SIO2.WT"
```

```{r, fig.width=10, fig.height=6}
missing_values_counts <- table(is.na(cleaned_data[[chemical_column]]))

labels <- c("NOT NA", "NA")
colors <- c("green", "red")

pie(
  missing_values_counts,
  labels = paste(labels, " (", round(100 * missing_values_counts / sum(missing_values_counts), 2), "%)"),
  col = colors,
  main = paste("NA vs NOT NA - ", chemical_column)
)
```

```{r, fig.width=10, fig.height=5}
missing_value_counts <- table(cleaned_data$TECTONIC.SETTING, is.na(cleaned_data[[chemical_column]]))
missing_value_counts <- prop.table(missing_value_counts, 1)
rownames(missing_value_counts) <- ifelse(
  nchar(rownames(missing_value_counts)) > 12,
  paste0(substr(rownames(missing_value_counts), 1, 12), "..."),
  rownames(missing_value_counts)
)
missing_value_counts <- t(missing_value_counts)

labels <- c("NOT NA", "NA")
colors <- c("green", "red")

barplot(
  missing_value_counts,
  col = colors,
  legend = labels,
  beside = FALSE,
  las = 2,
  cex.names = 0.625,
  main = paste("NA distribucija po tektonskim okruĹľenjima - ", chemical_column),
  ylab = "Broj uzoraka"
)
```













